臺灣彰化地方法院北斗簡易庭民事判決
110年度斗簡字第399號
原      告  陳弘昇
訴訟代理人  周春霖律師
被      告  陳建榮
            陳儀如
            林賢宗
            林敏昭
            陳茂龍
            陳睿彬

            陳依珮

            林敏雀
            林賢亮
            林敏惠
            林敏華
            林耿民
            林敏雲  原住彰化縣○○鎮○○路0段00號

上列當事人間請求塗銷抵押權登記事件，本院於民國111年3月1
日言詞辯論終結，判決如下：
    主      文
被告應就被繼承人林啟興所遺如附表所示之抵押權辦理繼承登記
。
被告應將如附表所示之抵押權設定登記予以塗銷。
訴訟費用新臺幣壹仟元由被告連帶負擔。 
    事實及理由
一、被告經合法通知，無正當理由未於言詞辯論期日到場，核無
    民事訴訟法第386條各款所列情形，爰依原告聲請，由其一
    造辯論而為判決。
二、原告主張：
(一)如附表所示之土地（下稱系爭土地）原為訴外人陳忠藏所有
    ，陳忠藏於民國110年8月15日去世，系爭土地由原告繼承，
    並於110年10月29日辦理繼承登記完畢。
(二)陳忠藏於59年5月8日持系爭土地及同段429地號土地應有部
    分2分之1，向訴外人林啟興借款新臺幣(下同)10萬元（下稱
    系爭借款），並設定如附表所示之抵押權（下稱系爭抵押權
    ）予林啟興。
(三)陳忠藏於108年12月28日將429地號應有部分2分之1出售予訴
    外人誠記建設有限公司(下稱誠記公司)，陳忠藏並告知誠記
    公司其與林啟興間之借款，自59年5月8日起至108年12月28
    日已數十年，早已逾15年消滅時效，此有借款契約書可證，
    故借款債務至74年5月7日已罹於時效而消滅，林啟興於92年
    1月2日死亡，死亡當時借款請求權時效早已消滅，而抵押權
    於時效完成後5年內亦未行使，顯已逾除斥期間，故系爭借
    款之抵押權已不存在，故誠記公司前向本院請求塗銷429地
    號土地之抵押權登記，本院以109年度斗簡字第151號民事判
    決抵押權人應塗銷429地號土地之抵押權。
(四)系爭土地之抵押權人林啟興於92年1月2日死亡，被告為林啟
    興之繼承人，參酌本院109年斗簡字第151號民事判決，被告
    等未舉證證明有何被擔保債權存在，依抵押權從屬性，系爭
    抵押權早已失依附而消滅，而迄今系爭抵押權仍未塗銷，顯
    已妨礙原告行使系爭土地之所有權能，故原告請求林啟興之
    繼承人即被告辦理繼承登記後，並塗銷系爭抵押權。
(五)並聲明：如主文第1、2項所示。　　
三、被告經合法通知，均未於言詞辯論期日到場，亦未提出書狀
    作何聲明或陳述。
四、本院之判斷：
(一)原告主張系爭土地原為陳忠藏所有，陳忠藏於110年8月15日
    去世，系爭土地由原告繼承，並於110年10月29日辦理繼承
    登記完畢；陳忠藏於59年5月8日持系爭土地向林啟興借款10
    萬元，並設定系爭抵押權予林啟興，林啟興於92年1月2日死
    亡，被告為林啟興之繼承人等情，業據原告提出土地登記謄
    本、繼承系統表、戶籍謄本、本院109年度斗簡字第151號民
    事判決影本等件為證，而被告則未到場或具狀答辯，堪認原
    告此部分之主張為真實。
(二)按所謂最高限額之抵押契約，係指所有人提供抵押物，與債
    權人訂立在一定金額之限度內，擔保現在已發生及將來可能
    發生之債權之抵押權設定契約而言。此種抵押權所擔保之債
    權，除訂約時已發生之債權外，即將來發生之債權，在約定
    限額之範圍內，亦為抵押權效力所及。雖抵押權存續期間內
    已發生之債權，因清償或其他事由而減少或消滅，原訂立之
    抵押契約依然有效，嗣後在存續期間內陸續發生之債權，債
    權人仍得對抵押物行使權利。此種抵押契約如未定存續期間
    ，其性質與民法第754條第1項所定就連續發生之債務為保證
    而未定有期間之保證契約相似，類推適用同條項規定，抵押
    人得隨時通知債權人終止抵押契約，對於終止契約後發生之
    債務，不負擔保責任（最高法院66年台上字第1097號裁判意
    旨參照）。復按最高限額抵押權所擔保之原債權，未約定確
    定之期日者，抵押人或抵押權人得隨時請求確定其所擔保之
    原債權；前項情形，除抵押人與抵押權人另有約定外，自請
    求之日起，經15日為其確定期日，民法第881條之5定有明文
    。次按最高限額抵押權所擔保之原債權確定後，該最高限額
    抵押權擔保不特定債權之特性消滅，擔保之債權由約定擔保
    範圍內之不特定債權變更為擔保該範圍內之特定債權，並回
    復抵押權之從屬性（最高法院103年度台上字第1977號判決
    意旨參照）。又因繼承於登記前已取得不動產物權者，非經
    登記，不得處分其物權，民法第759條亦有明文，故抵押權
    縱為自始不存在，但既經辦理登記，如於塗銷登記前，登記
    為抵押權之人死亡而發生繼承事實時，繼承人即取得形式上
    之抵押權人地位，自應就該抵押權先辦理繼承登記，始得准
    許為塗銷登記。
(三)查系抵押權存續期間為不定期限，清償日期依據本票訂定，
    有系爭土地登記謄本在卷可憑，故應屬最高限額抵押權，依
    上揭規定，原告自得隨時通知債權人終止系爭抵押權設定契
    約。而原告業以本件起訴狀繕本之送達，作為對被告終止系
    爭抵押權設定契約之意思表示，且均已合法送達於被告，揆
    諸前揭規定及說明，應認已發生終止系爭抵押權設定契約及
    請求確定債權之效力。又系爭抵押權所擔保之債權既已確定
    ，且被告並未舉證證明有何被擔保之債權存在，依抵押權之
    從屬性，系爭抵押權已失所附麗而無由成立，然迄未經塗銷
    登記，顯已妨害原告行使系爭土地之所有權能。因林啟興已
    於92年1月2日死亡，有其除戶戶籍謄本在卷可憑，其繼承人
    即被告均未拋棄繼承，此有本院109年度斗簡字第151號民事
    判決附卷可憑，從而，原告本於系爭土地所有權人之地位，
    依民法第767條第1項中段規定請求被告辦理系爭抵押權繼承
    登記後予以塗銷，洵屬有據。本件訴訟費用，應由被告等連
    帶負擔。
五、從而，原告依所有物妨害排除請求權及繼承之法律關係，訴
    請被告就系爭抵押權辦理繼承登記，併請求被告應將系爭抵
    押權登記予以塗銷，均有理由，應予准許。
六、訴訟費用負擔之依據：民事訴訟法第78條、第85條第2項。
中    華    民    國    111    年     3    月   9     日
                  北斗簡易庭   法  官  丁兆嘉
【附表】：
編號 地號、面積、權利範圍 抵押權設定登記收件年期、登記日期、設定權利範圍 所有人 擔保債權總金額（新臺幣元）、清償日期 抵押權人 抵押權存續期間 1 彰化縣○○鎮○○段000000000地號、2463平方公尺、2688分之126 58年5月8日以59年田字第001295號登記、登記範圍：2688分之126 陳弘昇 100,000元、依據本票訂定 林啟興 不定期限 2 彰化縣○○鎮○○段000000000地號、80平方公尺、2688分之126 同上 同上 同上 同上 同上 3 彰化縣○○鎮○○段000000000地號、108平方公尺、2688分之126 同上 同上 同上 同上 同上 4 彰化縣○○鎮○○段000000000地號、1,934平方公尺、64分之1 59年5月8日以59年田字第001295號登記、登記範圍：64之1 同上 同上 同上 同上 5 彰化縣○○鎮○○段000000000地號、296平方公尺、64分之1 同上 同上 同上 同上 同上 6 彰化縣○○鎮○○段000000000地號、549平方公尺、64分之1 同上 同上 同上 同上 同上 
以上正本係照原本作成。
如對判決上訴，應於判決送達後20日內向本院提出上訴狀。如委
任律師提起上訴者，應一併繳納上訴審裁判費。
中    華    民    國    111    年     3    月   9     日
                       　　    書記官　蔡政軒